【裁判字號】    88,重上更(七),154
【裁判日期】    890424
【裁判案由】    貪污治罪條例
【裁判全文】
臺灣高等法院刑事判決                      八十八年度重上更(七)字第一五四號
    上  訴  人
    即  被  告  甲○○
    選任辯護人  黃哲東
右上訴人，因貪污案件，不服台灣板橋地方法院，八十一年度訴字第一三四四號，中
華民國八十二年四月二十七日第一審判決 (起訴案號：台灣板橋地方法院檢察署八十
一年度偵字第四二六四號)提起上訴，經判決後，由最高法院第七次發回更審，本院
判決如左：
    主  文
原判決撤銷。
甲○○連續意圖為自己不法之所有，而侵占公務上所持有之物，處有期徒刑陸月。緩
刑伍年。
    事  實
一、甲○○原係國營台灣電力公司 (下稱台電公司) 台北西區營業處維護課線路股股
    長（現已離職），為依據法令從事公務之人員。民國七十八年八月間，該股獲配
    車號000－0000號重型機車一輛，供該股人員工作上使用，甲○○將之交
    與該股線路維護員張木鄉上、下班及職務上使用，惟甲○○仍保有機車鑰匙一把
    ，該股其他員工因公需要亦得使用機車。台電公司則按月發給高級汽油油票三十
    五公升供該機車加油之用，甲○○於七十八年十一月間至八十年七月間，連續十
    四次向該股工程事務員林源洲領取油票四百九十公升，除將其中十公升發給該股
    工程調度員廖富淦，將二十五公升發給同事許青龍，將二十公升發給同事黃彥碩
    ，將三十五公升發將同事蔡楠松，將五公升發給同事陳南明，將十五公升發給同
    事陳俊雄，另將十五公升發給同事陳永明供該公務機車加油外，竟意圖為自己不
    法之所有，基於概括之犯意，連續將公務上所持有合計三百六十五公升之油票侵
    占入己，供其所有車號000－0000號自用小客車加油使用，而未供給同股
    其他使用機車之同仁，其侵占汽油油票三百六十五公升之總價額為新台幣 (下同
    )五千五百六十二．五元 (七千八百七十五元扣除二千三百十二．五元，詳如附
    表所示)。甲○○於法務部調查局台北縣調查站自白上開犯行。
二、案經台灣電力公司台北西區營業處函請法務部調查局台北縣調查站移送台灣板橋
    地方法院檢察署檢察官偵查起訴。
    理  由
一、訊據上訴人即被告甲○○坦承右開領取油票四百九十公升之事實，惟否認將油票
    三百六十五公升挪供私人使用，綜其所辯略稱：所領油票之汽油都用於公務機車
    上，同仁均可公務騎用，並未將油票取供自己之小客車加油，調查站製作筆錄時
    ，其因父親生病急著回去，未予詳看即簽名，該筆錄內容不實等語。
二、經查：
（一）、被告於法務部調查局台北縣調查站訊問時，明確自白稱：「前述公務機車自
        配發起即係張木鄉上、下班時作為交通工具使用。另在上班期間，本股同仁
        如沈天應、廖富淦、陳俊雄、謝榮哲、陳永明等因公務需要時，亦曾使用上
        開公務機車」、「依公司規定每車（指公務機車）每月配發三十五公升之高
        級汽油，作為該機車之公務用油，是以本人於保管上開機車期間，亦多次向
        負責本股事務工作之林源洲領取該機車之公務用油 (每次三十五公升)，但
        詳細的次數已記不清楚了」、「本人從未騎用前述公務機車，所以本人並未
        將前述公務用油直接加用於上述公務機車，但本股之廖富淦、陳俊雄、陳永
        明等三人於使用上開機車時，曾向本人領取公務用油，每次五公升，至於詳
        細次數，我已記不清楚」、「本人自有一輛一九七四年出廠，一四三九ＣＣ
        ，廠牌為ＭＩＴＳＵＢＩＳＨ（三菱）車號為000－0000之自用小客
        車，本件領得前述汽油後，除上述少部分交予廖富淦等人外，其餘之汽油每
        月領得後，分別使用於本人自用之上述小客車」、「本人因一時疏忽及糊塗
        而造成前述各項錯誤，希望司法機關能從輕發落，給予本人自新機會」等情
        不諱（見偵查卷宗第二十一頁反面至第二十四頁筆錄）。核與證人張木鄉、
        陳俊雄、廖富淦、林源洲分別於法務部調查局台北縣調查站訊問時證稱：「
        上開機車係於七十八年八月間配發本股前股長甲○○保管使用，惟渠接得機
        車後即交予本人使用，他實際上並未使用該機車，本人使用上開機車從未請
        領任何油料，該機車之油料皆是自行購買的，騎乘公務機車，並領用油料出
        差者，應不得報支交通費，雖騎公務車但未領用油料，而自行購買油料者，
        則得報支該購油費用」 (張木鄉供詞，見偵查卷第八頁至第九頁筆錄)、「
        平時均是由本股同事張木鄉作為渠個人上下班之交通工具，惟在上班時間內
        ，本股同事若因公需要，亦可暫借使用，我沒有領油票，偶而因公務上之需
        用，才向股長甲○○或張木鄉借用」（陳俊雄供詞，見偵查卷宗第二十七頁
        反面筆錄）、「本人係因公務使用該機車，所以加油後即向股長甲○○拿取
        所加油量之油單，甲○○亦依本人之要求給付一、二次所加油量之油票，每
        次僅加五公升之高級汽油」（廖富淦供詞，見偵卷第三十頁筆錄）、「上開
        公務機車用油係供該機車公務使用，應屬消耗性之公有財物，本人係依本股
        股長甲○○之指示，每月皆向事務股請領公務機車最高限額三十五公升之高
        級汽油交予張某，不論如何絕對不能侵吞入己，挪為私人使用」（張木鄉供
        詞，見偵卷第十八頁至第二十頁筆錄）等情相符。又被告係向林源洲領用油
        票十四次，每次三十五公升，合計為四百九十公升（詳如附表所載），被告
        並在林源洲製作之「油料簿」蓋用職章，有該「油料簿」扣案可稽（正本外
        放，影本見偵卷第八十九頁至第九十四頁）。雖證人林源洲於調查站稱：上
        訴人領用油票二十二次，共七百七十公升」云云，要與該「油料簿」所載記
        之內容不符，尚非可採。
（二）、被告領取油票四百九十公升後，將其中十公升發給該股工程調度員廖富淦，
        將二十五公升發給同事許青龍，將二十公升發給同事黃彥碩，將三十五公升
        發給同事蔡楠松，將五公升發給同事陳南明，將十五公升發給同事陳俊雄，
        將十五公升發給同事陳永明供前述公務機車加油等情，除據證人廖富淦證稱
        ：向被告領用油票二次，共十公升（偵卷第四十九頁、原審卷第八十四頁筆
        錄）。證人許青龍證稱：我有用過（被告領取之油票），每次五公升，用過
        三、五次（本院更一卷第三十九頁筆錄）。證人陳永明證稱：我有用過（被
        告領取之油票），拿了二、三次的油票等語在卷（同上卷第三十九頁筆錄）
        外，另經本院前審於八十八年一月十八日向台電台北西區營業處去函，囑託
        請該營業處政風課人員調查該營業處「(一)於八十六年十二月二十七日函覆本
        院北西政字第一七三八號函所列五十七人，其中究竟有多少人使用系爭車
        號000－0000號公務用重型機車乙輛，所騎駛之里程為何﹖除由廖富
        淦、許青龍、陳亦明領取之油票加油外，其他油料何來﹖(二)證人黃彥碩、蔡
        楠松、陳南明、陳俊雄等人，究竟有向被告甲○○拿過每張五公升之油票若
        干次或若干張﹖」，亦據該營業處函覆本院前審稱：「四、調查結果（一）
        事項一經統計本處前訪談張木鄉等五十七人中，訪據張木鄉、陳永明、廖富
        淦、何裕章、謝榮哲、魏慶輝、黃俊烈、沈天應、林竹旺、黃彥碩、蔡楠松
        、陳南明、陳俊雄等十三人陳述（附件一『談話紀錄』），渠等有使用該系
        爭車號000－0000號公務機車；至於渠等所騎駛之里程若干﹖由於使
        用該公務機車並無需填載騎駛里程資料，事過境遷，實無從考據。又有關該
        等十三人中除廖富淦、陳永明二人業經貴院認定有向甲○○領取油票外（另
        同被認定有領取油票之許青龍乙員，因渠已於八十三年十二月資遺，本處未
        作詐談），餘等十一人於前訪談時業已分別陳述騎用該系爭公務機車時油料
        來源為：張木鄉陳述：『我在騎用該公務機車時，曾在沒有油的時候自行加
        入少許，未曾向甲○○拿過油票，次數、數量因時隔日久而記不清楚。』黃
        彥碩、蔡楠松、陳南明、陳俊雄等四人陳述有向甲○○領取油票；何裕章、
        謝榮哲、魏慶輝、黃俊烈、沈天應、林竹旺等六人則均陳述因使用時油箱都
        有油，所以沒加過；至於該油箱內汽油何來，衡諸常情，該等實亦無從知曉
        。（二）事項二本處前訪談證人黃彥碩、蔡楠松、陳南明、陳俊雄等四人時
        ，渠等業就「於使用該公務機車時，汽油如何加用﹖」乙情，分作具體陳述
        ：黃彥碩：『加油是向甲○○領用五公升一張的油票，次數約三至四次。』
        蔡楠松：『我曾向甲○○領六至七張油票，每張五公升，用來加油。』陳南
        明：『曾由甲○○給我一張五公升油票，加油一次。』陳俊雄：『我曾加過
        一至二次，每次約一百元，事後向甲○○直接領回現金。』據此，如採渠等
        陳述向甲○○拿過每張五公升油票之最高數額計算，則黃彥碩拿過四張，蔡
        楠松拿過七張，陳南明拿過一張，陳俊雄拿現金部分經參據貴院本案八十二
        年度更（一）字第七七八號判決附表（附件二）所列期間每公升高級汽油最
        低單價新台幣十四．五元換算，即二百元除以十四．五元約得十四公升，再
        除以每張油票五公升，則約為三張油票，合計渠等拿過每張五公升油票十五
        張。五、檢附資料（一）張木鄉等十三人前接受訪談之『談話紀錄』影本。
        （二）本案八十二年度更（一）字第七七八號判決附表影本。」有該營業處
        八十八年一月二十六日北西政字第一九三二號函及附件在卷可稽，而本院觀
        諸該函所附之談話筆錄影本，確實黃彥碩、蔡楠松、陳南明、陳俊雄四人分
        別有向被告甲○○（現金經換算後）分別依序拿過油票四張、七張、一張、
        三張，即汽油二十公升、三十五公升、五公升、十五公升（參本院更(二)審卷
        第二十九頁正、反面，證人黃彥碩、蔡楠松、陳南明等人亦到庭結稱有向被
        告拿過油票屬實）之情事，應堪認被告辯稱伊有將前揭所領用之油票，其中
        將一百二十五公升交給上開廖富淦等同事所用，伊並未侵占等語，尚非子虛
        之詞，應予採信。至被告甲○○在調查站應訊時指該公務機車自配發起即係
        張木鄉上下班時作為交通工具使用，本股之廖富淦、陳永明等人於使用上開
        機車時，曾向其領取公務用油云云。然張木鄉明確證稱：從未向被告領用油
        票（偵卷第八頁反面至第九頁筆錄），即被告在調查站應訊時指曾使用該公
        務機車之沈天應、謝榮哲亦分別證稱：沒有（借過車），是以專案借款買機
        車（偵卷一Ｏ六頁正面）；我自己有機車，油料是自己加油，向公家領交通
        費等情詳確（偵卷一二四頁反面），尚難認被告此部分之所辯為真實，自不
        能遽予採信。另觀諸證人謝榮哲、沈天應、何裕章、魏慶輝、黃俊烈、林竹
        旺等人於八十六年十二月二十四日台電西區營業處政風課調查中亦均陳稱在
        使用該機車一、二次或三次時，機車都有油，所以沒有加過油，有談話紀錄
        在卷可稽，尚難認上開證人謝榮哲等人有向被告甲○○拿過油票或油錢，洵
        堪認定。
（三）、依台電公司頒發之「事務工作手冊」有關汽車管理部分，對油料核發之原則
        規定為一般公務車用油量，應由司機於行車間填寫行駛記錄表，經使用人簽
        證作為耗油計算依據，各種車輛用汽油，均應受核定預算嚴格控制，此有該
        公司八十一年十二月二十四日電秘字第八一一一－０六四八號函及前開工作
        手冊節本影本各一件附卷可稽 (見一審卷第五十頁至第五十七頁)。而台電
        公司台北西區營業處依此規定訂有公務機車汽油核發方式，依該處之規定，
        機車汽油領用均係依據各使用部門股長核定後之汽油領用單核發，惟每月以
        三十五公升為領用之上限，即各部門股長應視各該輛機車之實際需用量（以
        耗油率按實際里程測定），於上限範圍內酌予核定油量，按實申領，如當月
        份未經使用，次月即不應再申領，且所申領之油票除用於該公務機車之因公
        使用外，不得移用其他各類車輛或占為己有，亦有該處之簽辦用箋在卷可按
        (見一審卷弟五十八頁)。本院前審依最高法院發回意旨向台電公司函查該公
        司對於公務機車油料之核發及使用報銷方式有無管理之規章作為依據，據覆
        悉依「汽車管理」手冊辦理，有台電公司八十三年十月六日電秘字第八三０
        九－一六六四號函一紙在卷可憑 (見本院更二卷第五十四頁)。
（四）、該公務機車用油係採包用制，多不退、少不補，倘不夠用時，則須專案簽准
        再予核發一節，業據台電公司股長徐英發到庭結證屬實 (見本院更一卷第五
        十至第五十一頁筆錄），參以證人張木鄉於調查站及檢察官偵訊時，均供明
        其等於使用該機車時未向被告甲○○取用油票，則該機車行駛公里數、油量
        多少，有無員工私人出資加油既未限制，每月固定核發三十五公升油票，被
        告甲○○自白將大部分之油票侵占移為私用，核與事實相符，自可採為論罪
        之依據。而被告受畢高級工業職校教育 (偵卷第二十一頁調查筆錄），歷任
        台電公司技術員、設計工程師、股長等職務，社會經驗豐富，心智正常，其
        父雖於八十一年二月十九日下午九時許，因患有「滑腔性食道裂孔赫尼亞合
        併胃食道逆流性病變、食道潰瘍」，在林口長庚紀念醫院住院治療，被告於
        翌日在調查站訊問時容會影響心情，但應不致為虛偽之自白，尚難執謂筆錄
        內容不實在。又被告在調查站訊問時，僅提及沈天應、廖富淦、陳俊雄、謝
        榮哲、陳永明等因公務需要時，亦曾使用上開公務機車，本股之廖富淦、陳
        俊雄、陳永明使用該機車時，曾向其領取公務用油，並明確自白所領得之汽
        油，除少部分交予廖富淦等人外，餘則用於其本人之自用小客車云云。被告
        在本案涉訟達二年八月後，又舉證人陳弘志、魏慶輝、黃銘煌、沈錦富、黃
        俊烈、何裕章於本院前審調查時證稱分別向被告拿過一次至八、九次不等之
        油票使用，每次五公升等情 (本院更二卷第三十九頁筆錄），倘上開證人所
        供確有其事，既足以反證被告未侵占油料，領用油票之次數甚至較廖富淦、
        許青龍、陳永明多出許多，何以被告前未提及？卻自白將領得之汽油用於其
        本人之自用小客車上？徵之使用該機車之張木鄉、謝榮哲、沈天應、何裕章
        、魏慶輝、黃俊烈、林竹旺等人均確切證稱從未向被告領用油票等情，可見
        被告事後所舉謝榮哲等人之證詞，難以採為其有利之反證。
（五）、證人林源洲於調查站應訊時及原審偵審中供稱：被告領用油票二十二次，共
        七百七十公升云云，依其製作之「汽油領用單」及台電公司台北西區營業處
        總務課製作之「線路股公務機車領油紀錄」之記載，甲○○領油為二十二次
        ，共七百七十公升云云，惟上開「汽油領用單」記載之數量，係由林源洲於
        每月二十五日前，預估公務車之用油量，報請股長、課長核可後，向事務股
        申請，於次月六日前後，由事務股發給林源洲，林源洲再轉發公務車使用人
        ，領用人領取油票時再於林源洲製作之「油料簿」簽章；而「線路股公務車
        領油紀錄」則係總務課事務股依據林源洲領油數量所製作，此經林源洲及總
        務課事務股股長徐英發於調查站應訊時陳明，足見「汽油領用單」及「線路
        股公務車領油紀錄」之記載，並非被告實際領油之數量，被告領油時既在林
        源洲製作之「油料簿」簽單，自應以經其簽認者為準 (詳如附表十四次所示
        )。又案發當時台電公司申領之油票數量，公務機車為三十五公升，私人機
        車公用為二十五公升，七十九年四月六日僅蓋被告日期章當次，亦係領用三
        十五公升，同股之員工沈天應、廖富淦係私車公用，則依規定領用二十五公
        升等情，亦據證人林源洲於本院調查時證述翔明 (八十六年三月四日筆錄)
        ，綜上所述，被告先後領取公務用高級汽油油票合計四百九十公升，除將其
        中十公升發給該股工程調度員廖富淦，將二十五公升發給同事許青龍，將二
        十五公升發給同事黃彥碩，將三十五公升發給同事蔡楠松，將五公升發給同
        事陳南明，將十五公升發給同事陳俊雄，另將十五公升發給同事陳永明供該
        公務機車加油外，其餘三百六十五公升則侵占入己，供其所有車號000－
        0000號自用小客車加油使用，所侵占之三百六十五公升油票之總價額合
        計為六千九百五十元，詳如附表所示。
（六）、最高法院發回意旨略以：(一)被告之自白必須與事實相符，始得採為論罪之依
        據。上訴人雖於調查站自白其所領取之油票少部分交予廖富淦等人外，其餘
        之汽油每月領得後，分別使用於其本人自用之小客車等語，但其究竟在何時
        侵占若干公務用油在其自用小客車，並未明確供述，且其僅供述有廖富淦、
        陳俊雄、陳永明等三位同仁向其領取公務用油票加油，與原判決所認定向上
        訴人領取油票加油之同仁，除廖富淦、陳俊雄、陳永明三人外，尚有許青龍
        、黃彥碩、蔡楠松、陳南明等四人之事實，不盡相符。是原判決以上訴人在
        調查站之自白為論罪之主要證據，即非適法，本院前數次發回意旨中已詳予
        指明，原判決未再調查其他必要之證據，且謂上訴人於調查站之自白與事實
        相符，自與卷存資料不相適合，而有理由矛盾之違誤。(二)認定犯罪事實，須
        依證據；又證據之證明力雖由法院自由判斷，但證據之本身如對於待證事實
        不足為供證明之資料，而事實審仍採為判決基礎，則其自由判斷之職權行使
        ，即與採證法則有違。原判決論處上訴人罪刑，除上訴人在調查站之自白外
        ，並以證人張木鄉、陳俊雄、廖富淦、林源洲分別於調查站之陳述為佐證。
        然依原判決理由所引述張木鄉在調查站所稱：「上開機車係於七十八年八月
        間配發本股前股長甲○○保管使用，惟渠接得機車後即予本人使用，他實際
        上並未使用該機車．．．．」，陳俊雄所稱：「平時均是由本股同事張木鄉
        作為渠個人上下班之交通工具，惟在上班時間內，本股同事若因公需要，亦
        可暫借使用，我沒有領油票，偶而因公務上之需用，才向股長甲○○或張木
       鄉借用」；廖富淦所稱：「本人係因公務使用該機車，所以加油後即向股長
        甲○○拿取所加油量之油單，甲○○亦依本人之要求給付一、二次所加油量
        之油票．．．」；及林源洲於調查站所稱「上訴人領用油票二十二次、共七
        百七十公升」各等語，非但均不足為供證明上訴人確有將所領之公務用油侵
        占之事實，且張木鄉所稱上訴人實際上並未使用該機車之語，與其嗣後供稱
        ：「被告有使用該機車」之情不符，陳俊雄所稱其「沒有領油票」之語，與
        原審調查所得認定其有向上訴人領取油票十五公升之情，亦有出入；而林源
        洲所稱上訴人領用油票二十二次，共七百七十公升云云，與原審依資料調查
        認定上訴人僅領用油票十四次，共四百九十公升之事實，尤有未符，是原判
        決以張木鄉、陳俊雄、廖富淦、林源洲分別於調查站之陳述，採為上訴人有
        罪之判決基礎，依照上開說明，其自由判斷之職權行使，自與採證法則有違
        。(三)證據雖已調查，而其內容尚未完全明瞭者，即與未調查無異，如遽行判
        決，仍屬應於審判期日調查之證據未予調查。原審曾去函台電台北西區營業
        處，囑託就該函列五十七人，其中究竟有多少人使用系爭公務機車﹖所騎駛
        之里程為何﹖及除由廖富淦、許青龍、陳永明領取之油票加油外，其他油料
        何來﹖等情，但據該營業處僅函復檢附張木鄉等十三人之談話記錄，其他員
        工有無訪談﹖訪談之內容為何﹖張木鄉所述：「我在騎用該公務機車時，曾
        在沒有油的時候自行加入少許，未曾向甲○○拿過油票．．．」等語，則有
        油時候，該油來源為何﹖自行加油後，何以未向甲○○拿油票﹖又何裕章、
        謝榮哲、魏慶輝、黃俊烈、沈天應、林竹旺等六人既均陳述因使用時油箱都
        有油，所以沒加過等語，縱渠等無從知曉該油箱內汽油何來，有無係由上訴
        人用所領取之油票加油﹖另張木鄉在原審證稱上訴人出差之交通工具即是機
        車（見更(六)卷第六十三頁），則其出差時之機車用油，是否由領取之油票加
        油﹖凡此事項，與上訴人有無侵占領取之油票加用其本人之自用小客車，至
        有關係，原審未深入調查，遽行判決，自有未盡調查證據之職責云云。惟查
        被告之自白，非出於強暴、脅迫、利誘、詐欺、違法押或其他不正之方法
        ，且與事實相符者，得為證據，刑事訴訟法第一百五十六條第一項定有明文
        。本件被告之自白與事實相符部分，應可採信自不待言，雖證人間之供詞部
        分矛盾，相互間有所岐異，惟法院仍得本於自由心證斟酌，仍無礙被告自白
        之真實性已如前述，合先明。而被告於七十一年十一月間至八十年七朋間
        ，連續十四次向該股工程事務員林源洲領取油票四百九十公升，除將其中十
        公升發給該股工程調度員廖富淦，將二十五公升發給同事許青龍，將二十公
        升發給同事黃彥碩，將三十五公升發將同事蔡楠松，將五公升發給同事陳南
        明，將十五公升發給同事陳俊雄，另將十五公升發給同事陳永明供該公務機
        車加油外，竟意圖為自己不法之所有，基於概括之犯意，連續將公務上所持
        有合計三百六十五公升之油票侵占入己，供其所有車號000－0000號
        自用小客車加油使用，而未供給同股其他使用機車之同仁，其侵占汽油油票
        三百六十五公升之總價額為五千五百六十二．五元（七千八百七十五元扣除
        二千三百十二．五元，詳如表所示）之事實如前述，已明確指明被告侵占之
        時間，且實際上向上訴人領取公務用油票加油之人有廖富淦、陳俊雄、陳永
        明（以上為被告於調查站之自白），及許青龍、黃彥碩、蔡楠松、陳南明等
        七人，是被告於調查站自白與事實相符部分，非不得為證據。又證人林源洲
        於調查站供稱：被告領用油票二十二次，共七百七十公升等語，然被告僅領
        用油票十四次，共四百九十公升等情已如前述，證人林源洲於調查站所陳，
        顯有誤會而非可採，又被告出差之交通工具為機車，則其出差時之機車用油
        ，是否由領取之油票加油﹖即質之被告，事隔十餘年，當已無復記憶，果稱
        ，該部分顯已無調查之方法，自無從採為有利於被告之認定，應予明，餘
        最高法院之指摘，論理上固尚有應調查之處，然實已技窮，併此明。
（七）、又最高法院前次發回意旨雖又以：證人張木鄉雖於調查站所供：「上開機車
        係於七十八年八月間配發前股長甲○○保管使用，惟渠接得機車後，即交予
        本人使用，他實際上並未使用該機車，本人使用上開機車從未請領任何油料
        ，該機車之油料皆是自行購買，．．．而自行購買油料者，則得報支該購油
        費用」等語，但其既係使用公務機車何以不向上訴人領取油票加油，而要自
        行購買油料﹖其在使用公務機車期間，究竟報支過多少購油費用﹖本院前審
        於審理中再度傳訊證人張木鄉結稱：「伊與甲○○為同事，以前在調查局及
        本院所為證言是實在的，機車沒有油時，我會自己加點油，機車大家都可以
        騎，我有一把鑰匙，被告也有一把，我也有使用公務車，但是沒有經常使用
        ，我自己有腳踏車、機車及汽車用來上班的（為何沒有向被告拿油票﹖）因
        我騎公務車，不好意思再向被告拿油票，我騎機車沒有報支過油費」等語屬
        實，次查台電公司台北西區營業處函覆本院前審稱：車號000－0000
        號重型機車，於八十年十二月二日查處時，里程數為五一八四公里，按每公
        升行駛三十公里計算，所使用之汽油為一百七十二點八公里等語（見該處（
        八六）北西政字第一七三八號函）。惟依張木鄉供稱：該機車之油料皆是自
        行購買的，因騎公務車但未領用油料，而自行購買油料者，則得報支該購油
        費用，且得報支交通費之上開供述，張木鄉顯未騎用該機車而使用上開公用
        汽油。而被告除將其中十公升發給該股工程調度員廖富淦，將二十五公升發
        給同事許青龍，將二十公升發給同事黃彥碩，將三十五公升發給同事蔡楠松
        ，將五公升發給同事陳南明，將十五公升發給陳俊雄，另將十五公升發給同
        事陳永明供該公務機車加油外，其餘三百六十五公升則侵占入己，業如前述
        ，足見以機車里程數計算之用油量，並不足以證明被告侵占數量。綜右所述
        ，本件事證明確，被告辯稱未侵占油票私用云云，無非卸責之詞，不足採信
        ，犯行堪以認定。
三、查被告係依據法令從事公務之人員，意圖為自己不法之所有，於七十八年十一月
    間至八十年七月間，先後多次侵占公務上所持有之公用財物高級汽油油票合計三
    百六十五公升入己，係犯戡亂時期貪污治罪條例第四條第一項第一款之侵占公用
    財物罪，其犯罪情節尚屬輕微，所得財物總價額為五千五百六十二．五元，係在
    銀元三千元（新台幣九千元）以下，依該條例第十二條第一項規定應適用較輕處
    罰之刑法第三百三十六條第一項之公務上侵占罪論處。其多次犯行時間緊接，犯
    罪構成要件相同，顯係基於概括之犯意所為，應依連續犯論以一罪。被告行為後
    戡亂時期貪污治罪條例已於八十一年七月十七日，及八十五年十月二十三日，二
    度修正公布為貪污治罪條例，比較結果修正前之規定有利於被告，應適用行為時
    即修正前之法律。次查被告所犯上開之罪，情輕法重，在客觀上足以引起一般同
    情，科法定最低度刑猶嫌過苛，其犯罪之情狀可憫恕，依刑法第五十九條之規定
    ，減輕其刑。
四、原審予以論罪科刑，固非無見。惟查原判決認定被告侵占之油票為七百六十公升
    ，論以連續依據法令從事公務之人員，侵占公用財物，尚有未合。被告上訴否認
    侵占犯行，雖無理由，然原判決既有可議，自應由本院將之撤銷改判。爰審酌被
    告犯罪之動機、目的、所得財物及犯罪後於調查站自白犯行等一切情狀，量處如
    主文第二項所示之刑。
五、末查被告前未曾受有期徒刑以上刑之宣告，有本院被告（少年）全國前案紀錄表
    在卷可按，自七十八年迄今，歷經十餘年之訴訟已更七審，始終未經定讞，經此
    偵審程序之進行，當知教訓，有所警惕而無再犯之虞，本院認其所宣告之刑，以
    暫不執行為適當，因依刑法第七十四條第一款規定，予以宣告緩刑五年，以啟自
    新。
六、至公訴意旨另以：被告自七十八年十月至八十年二月及八十年五月至八月止，除
    侵占前述三百六十五公升油票外，亦意圖為自己不法之所有，並基於概括之犯意
    ，另侵占約一、二百餘公升油票，認被告涉有貪污治罪條例第四條第一項第一款
    侵占公用財物罪嫌。惟被告領油時既在林源洲製作之「油料簿」簽單，應以經被
    告簽認者即如附表所示十四次為確實，另外八次既未經被告在領油紀錄上簽章，
    自不得推定被告曾領用該八次油票，已詳前述，應認此部分不能證明被告犯罪，
    因公訴人認與前開成罪部分，具有連續犯裁判上一罪關係，故不另為無罪之諭知
    。
據上論斷，應依刑事訴訟法第三百六十九條第一項前段、第三百六十四條、第二百九
十九條第一項前段，戡亂時期貪污治罪條例第二條前段、第十二條第一項，刑法第二
條第一項但書、第十一條前段、第五十六條、第三百三十六條第一項、第五十九條、
第七十四條第一款，罰金罰鍰提高標準條例第一條前段判決如主文。
本案經檢察官郭啟東到庭執行職務。
中        華      民        國    八十九    年    四    月    二十四    日
                            臺灣高等法院刑事第二十一庭
                                審判長法  官  葉  騰  瑞
                                      法  官  魏  大  喨
                                      法  官  江  國  華
右正本證明與原本無異。
如不服本判決應於收受送達後十日內向本院提出上訴書狀，其未敘述上訴之理由者並
得於提起上訴後十日內向本院補提理由書（均須按他造當事人之人數附繕本）。
                                      書記官  吳  碧  玲
中    華    民    國    八十九    年       五       月        二        日
附錄本案論罪科刑法條：
刑法第三百三十六條第一項
對於公務上或因公益所持有之物，犯前條第一項之罪者，處一年以上七年以下有期徒
刑，得併科五千元以下罰金。
附表：
┌──┬────────┬───┬─────┬──────┬──────┐
│編號│領  用  日  期  │數  量│單      價│總        價│ 備      考 │
│    │                │(公升)│（新台幣）│（新台幣）  │            │
├──┼────────┼───┼─────┼──────┼──────┤
│ １ │七十八年十一月  │三十五│十四．五元│五０七．五元│            │
├──┼────────┼───┼─────┼──────┼──────┤
│ ２ │七十九年一月八日│三十五│十四．五元│五０七．五元│            │
├──┼────────┼───┼─────┼──────┼──────┤
│ ３ │七十九年二月七日│三十五│十四．五元│五０七．五元│            │
├──┼────────┼───┼─────┼──────┼──────┤
│ ４ │七十九年三月七日│三十五│十四．五元│五０七．五元│            │
├──┼────────┼───┼─────┼──────┼──────┤
│ ５ │七十九年四月六日│三十五│十四．五元│五０七．五元│            │
├──┼────────┼───┼─────┼──────┼──────┤
│ ６ │七十九年五月七日│三十五│十四．五元│五０七．五元│            │
├──┼────────┼───┼─────┼──────┼──────┤
│ ７ │七十九年七月六日│三十五│十四．五元│五０七．五元│            │
├──┼────────┼───┼─────┼──────┼──────┤
│ ８ │七十九年八月七日│三十五│十四．五元│五０七．五元│            │
├──┼────────┼───┼─────┼──────┼──────┤
│ ９ │八十年一月七日  │三十五│十八．五元│六四七．五元│            │
├──┼────────┼───┼─────┼──────┼──────┤
│ １０ │八十年二月五日  │三十五│十八．五元│六四七．五元│            │
├──┼────────┼───┼─────┼──────┼──────┤
│    │                │      │          │            │在林源洲製作│
│    │                │      │          │            │之「油料簿」│
│  │八十年四月      │三十五│十八．五元│六四七．五元│上補蓋八十五│
│    │                │      │          │            │年五月十三日│
│    │                │      │          │            │職章        │
├──┼────────┼───┼─────┼──────┼──────┤
│  │八十年五月十三日│三十五│十八．五元│六四七．五元│            │
├──┼────────┼───┼─────┼──────┼──────┤
│  │八十年六月六日  │三十五│十七．五元│六一二．五元│            │
├──┼────────┼───┼─────┼──────┼──────┤
│  │八十年七月六日  │三十五│十七．五元│六一二．五元│            │
├──┼────────┼───┼─────┼──────┼──────┤
│    │合            計│四九０│          │七、八七五元│發給廖富淦公│
│    │                │      │          │            │務上使用十公│
│    │                │      │          │            │升，許青龍使│
│    │                │      │          │            │用二十五公升│
│    │                │      │          │            │，陳永明使用│
│    │                │      │          │            │十五公，黃彥│
│    │                │      │          │            │碩使用二十公│
│    │                │      │          │            │升，蔡楠松使│
│    │                │      │          │            │用三十五公升│
│    │                │      │          │            │，陳南明使用│
│    │                │      │          │            │五公升，陳俊│
│    │                │      │          │            │雄使用十五公│
│    │                │      │          │            │升，依最有利│
│    │               │      │          │            │於被告之價額│
│    │                │      │          │            │每公升十八．│
│    │                │      │          │            │五元計算，扣│
│    │                │      │          │            │除後被告侵占│
│    │                │      │          │            │之總價額，為│
│    │                │      │          │            │五千五百六十│
│    │                │      │          │            │二．五元    │
└──┴────────┴───┴─────┴──────┴──────┘


司法院資訊處製作；財團法人民間司法改革基金會備份。
